【裁判字號】    95,易,2060
【裁判日期】    951229
【裁判案由】    妨害自由
【裁判全文】
臺灣臺中地方法院刑事判決              95年度易字第2060號
公  訴  人  臺灣臺中地方法院檢察署檢察官
被      告  丁○○
                    國民
選任辯護人  劉瑩玲律師
上列被告因妨害自由案件，經檢察官提起公訴（九十五年度偵字
第一二三○○號），本院判決如下：
    主    文
丁○○無罪。
    理    由
一、公訴意旨略以：被告丁○○於九十五年四月上旬，至臺中市
    ○○路○段六五之二號告訴人乙○○所經營之恩雅婚紗攝影
    館（店名為（台北麗緻婚紗」，以下簡稱「台北麗緻婚紗」
    ）擔任攝影師，嗣因薪資事宜與乙○○起糾紛，被告竟於九
    十五年四月三十日上午九時許，擅自將攝影館內OLYMPUS廠
    牌之單眼相機二臺及鏡頭二組攜出店外，欲以之脅迫告訴人
    支付薪資。未幾，告訴人到達婚紗店後，發覺被告將店內僅
    有之兩部單眼相機、兩組鏡頭攜出店外，致其無法使用相機
    替客人拍照，乃打電話與被告聯絡，被告即以欲支領薪資之
    事脅迫告訴人，告訴人因而同意支付薪資，並要求被告儘速
    交還相機。詎於三十分鐘後，被告仍未回到婚紗店，告訴人
    因而報警處理，並再次以電話催促被告交還相機，被告始於
    同日上午十時三十七分許，將相機帶回婚紗店交還告訴人，
    因認被告涉犯刑法第三百零四條第一項之強制罪嫌等語。
二、公訴人認被告涉有上開強制罪嫌，無非係以告訴人之指訴及
    被告坦承有攜帶二臺相機外出為其論據。訊據被告丁○○堅
    決否認有何強制之犯行，辯稱：伊於九十五年四月二十九日
    ，向告訴人辭職時，有問告訴人薪資要如何處理，告訴人半
    開玩笑的說薪資可能無法給伊，伊無法確定告訴人究竟是否
    會給付薪資，案發當日上午九時三十分許，伊到達「台北麗
    緻婚紗」上班打卡後，因平日即有測試相機之習慣，且當日
    安排拍照的行程是在上午十時三十分，所以伊即將二臺相機
    拿到外面停車場作例行測試，以便挑選狀況較佳之相機使用
    ，在十點過後，告訴人就打第一通電話來，詢問相機是否在
    伊這裡，伊回答是，並說等一下就回去了，結束通話前，伊
    有提到薪資問題，告訴人說五月十日才發薪資，結束通話後
    ，伊認為時間尚很充裕，所以就繼續整理相機，過了數分鐘
    後，告訴人又打電話來，說若伊不將相機帶回去，就要找人
    對伊不利，伊聽了很緊張，就步行前往大誠分駐所，準備去
    備案，尚未到達大誠分駐所，告訴人就又打電話來，語氣沒
    有很差，只有叫伊趕快回去，伊慮及拍照時間快要到了，所
    以就折返回店內，到店門口時，告訴人的妹妹丙○○站在店
    外指責伊，所以伊很緊張，不敢進去，警察剛好從外面過來
    ，問伊姓名，伊覺得有警察在場，較為安心，所以才與警察
    一起進去等語。
三、按犯罪事實應依證據認定之，無證據不得認定犯罪事實；不
    能證明被告犯罪或其行為不罰者，應諭知無罪之判決，刑事
    訴訟法第一百五十四條第二項、第三百零一條第一項分別定
    有明文。又按事實之認定，應憑證據，如未能發現相當證據
    ，或證據不足以證明，自不能以推測或擬制之方法，以為裁
    判基礎；告訴人之告訴，係以使被告受刑事訴追為目的，是
    其陳述是否與事實相符，仍應調查其他證據以資審認；認定
    犯罪事實所憑之證據，雖不以直接證據為限，間接證據亦包
    括在內；然而無論直接或間接證據，其為訴訟上之證明，須
    於通常一般之人均不致有所懷疑，而得確信其為真實之程度
    者，始得據為有罪之認定，最高法院著有四十年臺上字第八
    六號、五十二年臺上字第一三○○號及七十六年臺上字第四
    九八六號判例可資參照。經查：
  (一)被告於九十五年四月三十日上午九時三十四分至告訴人所經
    營之「台北麗緻婚紗」打卡上班後，即將該店內僅有之二臺
    OLYMPUS廠牌之單眼相機二臺及鏡頭二組攜出店外，嗣經告
    訴人撥打三通電話予被告後，被告始於同日上午十時三十七
    分許，將上開相機及鏡頭攜帶返回「台北麗緻婚紗」等情，
    除經被告迭次於警詢、偵查、本院準備程序及審理時，均供
    承不諱（見臺中市警察局第二分局刑案偵查卷宗【以下簡稱
    「警卷」】第三、四頁、臺灣臺中地方法院檢察署九十五年
    度偵字第一二三○○號偵查卷宗【以下簡稱「偵卷」】第五
    、六頁、本院卷第一八、八九、九○頁）外，並經證人即告
    訴人乙○○於警詢、偵查及本院審理時證述明確（見警卷第
    七、八頁、偵卷第一○、一一頁、本院卷第六七至七八頁）
    ，且有被告當時所使用之電話號碼0000000ＸＸＸ號
    行動電話（詳細電話號碼詳卷）之該日通聯紀錄一份附卷可
    稽（見本院卷第二九頁），而堪認定。
  (二)告訴人於本院審理時證述：先前被告並未曾將相機帶出店外
    測試，且相機都沒有問題，不需要測試云云（見本院卷第六
    九、七○頁），而與被告就拍照前是否須先測試相機乙節，
    各執一詞。惟查，告訴人於本院審理時證稱：當日上午十時
    三十分起至晚上九時三十分止，有安排被告為幼稚園學生拍
    畢業照，伊則是負責拍新人的照片等語（見本院卷第七六頁
    ），且證人即當時在「台北麗緻婚紗」擔任造型師之甲○○
    於本院審理時亦證述：當天有安排為幼稚園學生拍照，而伊
    當日負責的是藝術寫真部分的化妝，至於當天要與哪位攝影
    師搭配，伊不清楚，因伊僅負責化妝等語（見本院卷第八
    ○頁），而堪認被告與告訴人當日所負責之拍照行程，均係
    在室內，是被告實無將「台北麗緻婚紗」店內僅有之相機二
    臺及鏡頭二組，均帶至戶外測試之必要。是被告辯稱其將相
    機及鏡頭攜帶外出，係為測試何者適宜當日拍照所使用云云
    ，應非實在，然尚不得以被告之上開辯解不足採信，而逕認
    被告有公訴人所指之強制犯行。
  (三)被告於本院準備程序供稱：伊於九十五年四月二十九日，向
    告訴人辭職時，有問告訴人薪資要如何處理，告訴人半開玩
    笑的說薪資可能無法給伊，伊於同年月三十日與告訴人第一
    次通話時，有順口提到薪資問題，告訴人說要五月十日才會
    發薪資，伊就說好等語（見本院卷第一八頁）；而告訴人則
    於本院審理時證述：被告於九十五年四月二十九日，有說隔
    天要領薪資，伊即表示必須照員工守則，在五月十日方可領
    到薪資，被告聽了並無反應，伊從未說過不給被告薪資，後
    來在同年月三十日那天，被告在電話中說到當天就要領薪資
    ，伊就告訴被告把相機拿回來，伊就會給薪資，但未說是當
    日要給，伊二人於通話中並未起爭執等語（見本院卷第六六
    、六八、六九頁），其間雖略有差異，然其二人就告訴人於
    九十五年四月二十九日並未允諾被告將於翌日給付薪資，及
    於同年月三十日告訴人因為相機之事而與被告通話之過程中
    ，被告曾主動再度提及薪資領取之事等情，則無二致。是由
    被告於告訴人向其詢問相機之所在時，復再度向告訴人確認
    領取薪資之時間，堪認其將相機及鏡頭攜帶外出之動機，應
    非與薪資全然無涉。而被告將「台北麗緻婚紗」店內僅有二
    臺相機及鏡頭攜出店外，固有妨害告訴人行使權利之虞，惟
    茲需審究者，乃被告此舉，是否合於刑法第三百零四條第一
    項強制罪之構成要件。
  (四)按刑法第三百零四條強制罪，須以強暴脅迫使人行無義務之
    事或妨害人行使權利，始克成立，而強暴脅迫之對象，實務
    上及學者通說，皆以對「人」直接或間接施強暴脅迫為限，
    對「物」不包括在內（最高法院二十二年上字第二○三七號
    判決參照）。經查：告訴人於本院審理時結證稱：店裡的相
    機是放在二樓，被告可自己拿取相機，並不用經特定程序，
    當天被告拿相機時，店裡有證人甲○○在，證人甲○○早上
    九時許就在四樓幫客人化妝等語（見本院卷第七七頁），核
    與證人甲○○於本院審理時證述：當天伊是第一個到達店裡
    ，被告拿相機時，伊並不在現場，伊亦不知道有無其他人看
    到被告拿相機等語（見本院卷第八一、八四、八五頁）大致
    相符。故而，被告本有自由拿取相機、鏡頭之權限，雖其辯
    稱是要測試才攜帶外出云云，並不足採，已如前述，然其在
    拿取相機之時，既無人在場，自無對任何人之人身自由直接
    或間接施以強暴、脅迫行為之情事，縱其主觀上確有以相機
    及鏡頭，作為向告訴人要求給付其應得薪資之籌碼，要屬民
    事上應否負擔返還相機、鏡頭甚或損害賠償責任之問題，尚
    無法僅以被告將相機、鏡頭攜帶外出之舉，即認被告已有刑
    法強制罪之強暴或脅迫行為。
  (五)又查，告訴人雖於偵查中證稱：被告於九十五年四月二十九
    日晚上，對伊說若隔天不給他薪資，就大家看著辦云云（見
    偵卷第一○頁），然於本院審理時則先證述：被告說伊不給
    他薪水就大家看著辦這句話，是被告在九十五年四月三十日
    當天將相機帶走後，才如此說云云（見本院卷第六七頁），
    其後則改稱：伊與被告在電話中並未起爭執等情，如前所述
    。則告訴人就被告係於何時以上開言詞恫嚇之，前後證述不
    一，且若被告曾於電話中以上開言語恫赫告訴人，則告訴人
    又豈會認為雙方並未起爭執？是告訴人之指訴，顯有矛盾，
    亦難遽認被告有以上開言語要脅告訴人之舉。
四、綜上所述，公訴人所舉證據，尚不足以證明被告有強制犯行
    ，況依告訴人及證人甲○○之證述，更堪認被告並無對人直
    接或間接施以強暴脅迫手段，以拿取相機及鏡頭之行為，核
    與刑法強制罪構成要件尚屬有間，自不得以刑法強制罪相繩
    。此外，復查無其他積極證據足認被告有公訴人所指強制犯
    行，既不能證明被告犯罪，依法應為無罪之諭知。
據上論斷，應依刑事訴訟法第三百零一條第一項，判決如主文。
本案經檢察官戊○○到庭執行職務。
中    華    民    國    95    年    12    月    29    日
                  刑事第三庭  審判長法  官  唐光義
                                    法  官  賴妙雲
                                    法  官  郭妙俐
上正本證明與原本無異。
如不服本判決，應於送達後十日內向本院提出上訴狀（須附繕
本），上訴於台灣高等法院台中分院。
                                書記官  陳玉芬
中    華    民    國    95    年    12    月    29    日


司法院資訊處製作；財團法人民間司法改革基金會備份。
